【裁判字號】    89,訴,907
【裁判日期】    900315
【裁判案由】    土地徵收
【裁判全文】
臺中高等行政法院判決                              八十九年度訴字第九○七號
                              .
    原      告  甲○○
    被      告  臺中市政府
    代  表  人  乙○○
    訴訟代理人  丙○○
                丁○○
右當事人間因土地徵收事件，原告提起行政訴訟。本院判決如左︰
    主  文
原告之訴駁回。
訴訟費用由原告負擔。
    事  實
壹、事實概要：被告機關為辦理東山路工程經台灣省政府於民國（下同）八十一年五
    月十二日以八十一府地二字第五一二三二號函核准徵收，並經被告於八十一年五
    月十三日以府地用字第四五○七三號函公告徵收原告所有坐落台中市○○區○○
    段二三一之五五地號土地，於八十一年六月十二日公告期滿，並訂期於六月二十
    三、二十四日發放補償費，原告並已於八十二年四月十七日具領完竣，該土地於
    八十八年五月五日移轉登記於被告，嗣後於八十八年五月二十九日辦理地籍圖重
    測（土地重測前為北屯區○○段二三一之五五地號面積七○平方公尺，重測後為
    北屯區○○段八七六地號面積九○．一六平方公尺），該土地登記面積多出二○
    ‧一六平方公尺，原告於八十九年十月廿七日函被告，稱被告未依土地法第二三
    三條之規定，應將其被徵收之北屯區○○段二三一之五五地號土地回復原狀。被
    告遂於八十九年十一月三日以八九府地用字第一五二二九二號函復被告。原告復
    於八十九年十一月十四日補充說明，應將重測後多出之二○．一六平方公尺歸還
    ，再重新辦理徵收，被告於八十九年十一月二十三日以八九府地用字第一六一二
    七九號函復原告本件不適用土地法第六十八條之規定，駁回原告對多出之二○．
    一六平方公尺歸還或另行辦理徵收之請求，原告不服，乃提起本件行政訴訟。
貳、兩造之陳述及爭點：
  一、原告部分：
    (一)聲明：
      (1)被告應給付原告新台幣（下同）二二五、七九二元及自八十一年六月二十四
        日起至清償日止按年息百分之五計算之利息。
      (2)訴訟費用由被告負擔。
    (二)陳述：
      (1)緣原告所有台中市○○區○○段二三一之五五地號土地為被告徵收並於八十
        八年五月五日完成所有權登記，被告且於八十八年五月二十九日辦理地籍圖
        重測。
      (2)查原徵收土地為七○平方公尺，地籍圖重測後為九○點一六平方公尺並更名
        為大湖段八七六地號，依八十九年七月該筆土地公告現值每平方公尺為八、
        ○○○元，該增加土地為二○點一六平方公尺，總土地公告現值為二二五、
        七九二元，應歸原告所有才妥適，依民法第一百七十九條、第一百八十一條
        規定提起本件訴訟。
  二、被告部分：
    (一)聲明：駁回原告之訴。
    (二)陳述：被告機關為辦理台中市○○路工程經台灣省政府於八十一年五月十二日
      以八十一府地二字第五一二三二號函核准徵收，並經被告於八十一年五月十三
      日以府地用字第四五○七三號函公告徵收各在案，原告於八十九年十月廿七日
      函被告，未依土地法第二三三條之規定，應將被徵收之北屯區○○段二三一之
      五五地號土地回復原狀。被告於八十九年十一月三日以八九府地用字第一五二
      二九二號函復原告。原告復於八十九年十一月十四日補充說明，應將重測後多
      出之二○．一六平方公尺歸還（本案土地重測前為北屯區○○段二三一之五五
      地號面積七○平方公尺，重測後為北屯區○○段八七六地號面積九○．一六平
      方公尺），再重新辦理徵收，惟依內政部八十六年十二月三十一日台內地字
      第八六一二五○六號函：被徵收土地，在地價未發給完竣前，因地籍圖重測公
      告，致重測面積大於徵收公告面積時，應以重測面積辦理補償，重測面積小於
      徵收公告面積時，應仍按徵收公告面積補償之。而本徵收案於八十一年六月十
      二日公告期滿，並訂期於六月二十三、二十四日發放補償費，而原告已於八十
      二年四月十七日具領完竣，又依土地法第二三五條規定：被徵收土地之所有權
      人，對於其土地之權利義務，於應受之補償發給完竣時終止。原告之補償費既
      已具領完竣，且本案工程已完成法定徵收程序（亦即八十八年五月五日產權移
      轉為被告），而地籍圖重測係於八十八年五月二十九日始辦理登記，因而並無
      內政部八十六年十二月卅一日台內地字第八六一二五○六號函之適用。（另
      有關土地增值稅之計徵，係依平均地權條例第四十二條暨同條例施行細則第一
      百條規定辦理，查該筆土地之前次移轉日期為七十五年十二月，移轉現值每平
      方公尺為一、三一○元，被告於八十一年五月十六日以八一府地用字第四六二
      七○號函台中市稅捐稽徵處東山分處計徵土地增值稅在案）；綜上所述，被告
      所為之處分於法並無不合，原告之請求，顯無理由，請予以駁回原告之訴。
    理  由
一、按「被徵收土地之所有權人，對於其土地之權利義務，於應受之補償發給完竣時
    終止。」土地法第二百三十五條定有明文；又「被徵收土地，在地價未發給完竣
    前，因地籍圖重測公告，致重測面積大於徵收公告面積時，應以重測面積辦理補
    償，重測面積小於徵收公告面積時，應仍按徵收公告面積補償之。」內政部八十
    六年十二月三十一日台內地字第八六一二五○六號亦函釋在案。
二、本件被告為辦理台中市○○路工程經台灣省政府於八十一年五月十二日以八十一
    府地二字第五一二三二號函核准徵收，並經被告於八十一年五月十三日以府地用
    字第四五○七三號公告徵收，並訂期於八十一年六月二十三日、二十四日發放補
    償費，原告所有之台中市○○區○○段二三一之五五地號面積七○平方公尺土地
    亦係上開徵收案被徵收之土地，並於八十二年四月十七日具領完畢，被告並於八
    十八年五月五日完成所有權登記及八十八年五月二十九日為地籍圖重測登記地號
    變更為台中市○○區○○段八六七地號面積為九○‧一六平方公尺等情，為兩造
    所不爭執，並有被告所提之台灣省政府八十一年五月十二日八十一府地二字第五
    一二三二號函、台中市政府八十一年五月十三日府地用第四五○七三號公告台中
    市政府八十一年六月十一日八十一府地用字第五六三九○號函、補償費清冊、土
    地登記簿謄本及台中市土地地籍整理清冊等件影本附卷可參（見本院卷第十六頁
    、第十七頁、第二十頁、第二十二頁、第二十五頁至第二十七頁）。雖原告向被
    告主張其所有被徵收之上開土地於被徵收時之登記面積為七十平方公尺，而被告
    於八十八年五月二十九日實施地籍圖重測，面積增為九○‧一六平方公尺，重測
    後地號為台中市○○區○○段八七六地號，依土地法第一百三十三條前段、第六
    十八條前段規定及大法官會議釋字第五一六號解釋意旨，被告徵收之系爭土地應
    回復原狀歸還原告，再重新辦理徵收云云，然本件被告之工程所需之土地已完成
    法定徵收程序，原告並已於八十二年四月十七日具領補償費完竣，則依土地法第
    二三五條規定：「被徵收土地之所有權人，對於其土地之權利義務，於應受之補
    償發給完竣時終止。」，原告自不得再請求原告對多出之土地面積二○‧一六平
    方公尺補徵收或回復原狀或歸還多出之土地之補償費，而內政部八十六年十二月
    三十一日台內地字第八六一二五○六號函係就有關被徵收土地，在地價未發給
    完竣前，因地籍圖重測公告，重測後面積與徵收公告面積不符，徵收補償費發放
    疑義而為之釋示，其內容為：「依土地法第二百三十五條規定，被徵收土地之所
    有權人，對於其土地之權利義務，於應受之補償發給完竣時終止，準此，被徵收
    土地雖已公告並通知土地所有權人，但在未發竣地價前因地籍圖重測公告期滿無
    人異議者，重測面積大於徵收公告面積時，應以重測面積辦理補償，重測面積小
    於徵收公告面積時，應仍按徵收公告面積補償之（本部七十八年六月二十七日台
    內地字第七一四六四七號函規定有案。：：：。被徵收土地，在所有權人領取
    地價或補償費提存法院前，其土地面積因地籍圖重測結果而增減者，仍請依上開
    規定辦理補償發價或提存作業，並請市縣地政機關於嗣後就實際補償面積大於徵
    收核准面積之部分，函報原核准徵收機關釐正徵收案相關資料。至於重測面積增
    加部分，其地價補償，應以原公告徵收時之補償標準計算」（見本院卷第二十八
    頁被告所提上開函影本），被告因而依上開法規及內政部函釋，認為本案不適用
    土地法第六十八條規定及無內政部八十六年十二月三十一日台內第字第八六一
    二五○六號函之適用，而否准原告之申請，原處分並無不當。查：
    (一)國家徵收乃係原始取得，被徵收者之權利非直接移轉於徵收者，而係徵收者依
      法律之力以取得新權利，同時被徵收者之權利歸於消滅（參見改制前行政法院
      八十年度判字第二三六七號判決），本件系爭土地以於八十一年經台灣省政府
      於八十一年五月十二日以八十一府地二字第五一二三二號函核准徵收，並經被
      告於八十一年五月十三日以府地用字第四五○七三號函公告徵收，於八十一年
      六月十二日公告期滿，並訂期於六月二十三、二十四日發放補償費，原告並已
      於八十二年四月十七日具領完竣，並無徵收無效之情形，或如原告所稱有土地
      法第六十八條前段因登記錯誤遺漏或虛偽致受損害，應由地政機關負損害賠償
      責任之情事，該系爭土地所有權已為被告所有，依首揭土地法第二百三十五條
      之規定，及內政部之函釋，原告自不得再請求原告對多出之土地面積二○‧一
      六平方公尺補徵收或回復原狀或歸還多出之土地之補償費，被告予以駁回原告
      之聲請，並無不合。
    (二)況「公法上之請求權，除法律有特別規定外，因五年間不行使而消滅」，行政
      程序法第一百三十一條第一項亦定有明文。本件原告已於八十二年四月十七日
      領取系爭土地之補償費，系爭土地所有權已因被告之徵收程序完成及原告領取
      補償費而為被告所有，已如上述，原告於遲八十九年十月二十七日始向被告請
      求，縱如原告所稱其有不當得利請求權，依上開條文規定，原告之不當得利請
      求權，亦已罹於五年間不行使而消滅，原告之請求被告給付不當得利二二五、
      七九一元及自八十八年五月五日起至清償日止按年息百分之五計算之利息之請
      求，為無理由。
      求，為無理由。
三、綜上所述，原處分並無違誤，原告之訴為無理由，應與予駁回。
四、據上論結，本件原告之訴為無理由，依行政訴訟法第一百九十五條第一項後段、
    第九十八條第三項前段，判決如主文。
中    華    民    國     九十       年       三       月      十五      日
                    臺 中 高 等 行 政 法 院 第 三 庭
                                   審 判 長 法 官 王 茂 修
                                            法 官 許 金 釵
                                            法 官 莊 金 昌
右正本證明與原本無異。
如不服本判決，應於判決送達後二十日內向本院提出上訴書狀，其未表明上訴理由者
，應於提起上訴後二十日內向本院提出上訴理由書（依對造人數附具繕本）；如於本
判決宣示或公告後送達前提起上訴者，應於判決送達後二十日內補提上訴理由書（須
附繕本）。
未表明上訴理由者，逕以裁定駁回。
提起上訴應預繳送達用雙掛號郵票拾份(每份三十四元)。
中    華    民    國     九十       年       三       月      十五      日
                                   法 院 書 記 官 蔡 宗 融


司法院資訊處製作；財團法人民間司法改革基金會備份。
